【裁判字號】    99,交聲,1311
【裁判日期】    990527
【裁判案由】    聲明異議
【裁判全文】
臺灣高雄地方法院交通事件裁定        99年度交聲字第1311號
原處分機關  高雄市政府交通局
異  議  人
即受處分人  甲○○
上列異議人即受處分人因違反道路交通管理處罰條例案件，對於
高雄市政府交通局中華民國99年4 月23日所為之處分（原處分案
號：高市交裁字第裁32-BO0000000號），聲明異議，本院裁定如
下：
    主  文
原處分撤銷。
甲○○汽車駕駛人，駕駛汽車經測試檢定酒精濃度超過規定標準
，處罰鍰新臺幣伍仟元，吊扣普通重型機器腳踏車駕駛執照壹年
，並應接受道路交通安全講習。
    理  由
一、聲明異議意旨略以：異議人即受處分人甲○○於民國97年11
    月7 日晚上8 時51分許，因酒後騎乘車牌號碼206-CYV 號普
    通重型機車，行經高雄市○○區○○街與大昌一路路口時，
    為警攔檢實施酒測，測得其呼氣酒精濃度為每公升0.77毫克
    ，而移送經臺灣高雄地方法院檢察署（下稱高雄地檢署）偵
    辦，經該署檢察官以97年度偵字第33824 號予以緩起訴處分
    1 年，並應向國庫支付新臺幣（下同）4 萬元，嗣又經原處
    分機關以汽車駕駛人酒精濃度超過規定標準，依道路交通管
    理處罰條例第35條第1 項第1 款規定，裁處異議人罰鍰4 萬
    5,000 元，惟異議人已繳納緩起訴處分金，原處分機關顯然
    違反一事不二罰，爰依法聲明異議，請求撤銷原處分（聲明
    異議狀誤載為高雄市政府警察局高市警交字第B00000000 號
    罰單）等語。
二、按聲明異議應以交通違規行為為標的，非以處罰項目為範圍
    ，猶如刑事訴訟上訴範圍非以上訴人指摘之有期徒刑或罰金
    或從刑或保安處分為範圍，是以酒後駕車之單一交通違規行
    為，其處罰效果包括罰鍰、吊扣駕駛執照與施以道路交通安
    全講習等，與該交通違規行為是否存在並無從分離。法院審
    理時應先確定受處分人是否確有交通違規行為存在，再決定
    原處分機關所適用之法律有無錯誤，縱異議人異議狀僅言明
    對罰鍰不服，未提及其餘處罰項目，然其餘處罰項目與其交
    通違規行為是否存在既無從分離，法院自應予以審理（臺灣
    高等法院暨所屬法院98年法律座談會刑事類提案第23號審查
    意見參照）。準此，縱本件異議人之異議狀僅就原處分關於
    罰鍰部分聲明異議，本院仍應就原處分所為其餘處罰項目一
    併審理，合先敘明。
三、次按道路交通管理處罰條例所謂「車輛」，係指在道路上以
    原動機行駛之汽車（包括機器腳踏車）或以人力、獸力行駛
    之車輛；又汽車駕駛人，駕駛汽車經測試檢定，酒精濃度超
    過規定標準者，處1 萬5,000 元以上6 萬元以下罰鍰，並當
    場移置保管其車輛及吊扣其駕駛執照1 年；汽車駕駛人，有
    第35條第1 項規定之情形，應接受道路交通安全講習，道路
    交通管理處罰條例第3 條第8 款、第35條第1 項第1 款及第
    24條第1 項第2 款固分別定有明文。然而關於該條例第35條
    第1 項之解釋應注意：按一行為同時觸犯刑事法律及違反行
    政法上義務規定者，依刑事法律處罰之。但其行為應處以其
    他種類行政罰或得沒入之物而未經法院宣告沒收者，亦得裁
    處之。前項行為如經不起訴處分或為無罪、免訴、不受理、
    不付審理之裁判確定者，得依違反行政法上之義務規定裁處
    之，行政罰法第26條已定有明文。而依行政罰法第26條之立
    法理由觀之，「一行為同時觸犯刑事法律及違反行政法上義
    務規定時，由於刑罰與行政罰同屬對不法行為之制裁，而刑
    罰之懲罰作用較強，故依刑事法律處罰，即足資警惕時，實
    無為一事二罰再處行政罰之必要，且刑事法律處罰，由法院
    依法定程序為之，較符合正當法律程序，應予優先適用。但
    罰鍰以外之沒入或其他種類行政罰，因兼具維護公共秩序之
    作用，為達行政目的，行政機關仍得併與裁處」，故探究其
    立法目的，無非在處罰目的相同且處罰方式相同時，若依刑
    事法律處罰，即足資警惕時，實無為一事二罰再處行政罰之
    必要，但罰鍰以外之沒入或其他種類行政罰，因兼具維護公
    共秩序之作用，為達行政目的，行政機關仍得併予裁處。此
    所謂刑事法律處罰，自應指實質刑事法律處罰，亦即依據刑
    事訴訟法之正當法律程序下，所給予帶有強制性、懲罰性之
    處罰。是以刑事訴訟法第253 條之1 所指之緩起訴處分，其
    中檢察官命被告為金錢給付部分，並得為民事強制執行名義
    ，受處分人因上開緩起訴處分而剝奪其財產權，且前揭金錢
    給付義務亦具有強制性、懲罰性，雖不若易科罰金係以支付
    金錢作為自由刑之替代，惟經由緩起訴處分條件之履行使其
    免於遭檢察官發動起訴程序，仍具有替代刑罰之效果，廣義
    而言，應屬前揭所稱之「實質刑事法律處罰」，而有行政罰
    法第26條第1 項「一事不二罰」規定之適用。且按94年12月
    28日修正公布，並自95 年7月1 日施行之道路交通管理處罰
    條例第35條第8 項規定；「... 前項（指有酒精濃度超過規
    定標準而駕駛車輛等情形）汽車駕駛人，經裁判確定處以罰
    金低於本條例第92條第3 項所訂最低罰鍰基準規定者，應依
    本條例裁決繳納不足最低罰鍰之部分。」此為行政罰法第26
    條第1 項之特別規定，是汽車駕駛人有違反同條第1 項規定
    ，同時違反刑事法律者，經裁判確定處以罰金低於本條例第
    92條第3 項所定最低罰鍰基準規定者，應依該條例裁決繳納
    不足最低罰鍰之。
四、經查：
  (一)關於原處分處以罰鍰部分：
  1.異議人於上揭時、地、因酒後騎乘前開普通重型機車，為警
    攔查實施酒測，測得呼氣酒精濃度含量為每公升0.77毫克，
    當場掣單舉發，經原處分機關於99年4 月23日對異議人裁處
    罰鍰4 萬5,000 元，吊扣駕照12個月，並應參加道路交通安
    全講習，而異議人復因上開酒後駕車之行為，同時犯刑法第
    185 條之3 公共危險罪，經高雄地檢署檢察官以97年度偵字
    第33824 號為緩起訴處分確定，其期間為1 年，異議人應向
    國庫支付4 萬元，異議人並已於98年2 月27日繳納完畢，於
    99年1 月20日緩起訴處分期滿未經撤銷而報結等情，業經本
    院職權調取高雄地檢署98年度緩字第399 號緩起訴執行卷宗
    核閱屬實，並有高雄市政府交通局99年4 月23日高市交裁字
    第裁32-BO0000000號違反道路交通管理事件裁決書、高雄市
    政府警察局高市警交字第B00000000 號舉發違反道路交通管
    理事件通知單、酒精濃度測試表、上開高雄地檢署檢察官緩
    起訴處分書、臺灣高等法院高雄分院檢察署處分書，高雄地
    檢署檢察官執行緩起訴處分命令通知書、高雄地檢署沒金字
    00000000號自行收納款項統一收據及臺灣高等法院被告前案
    紀錄表各1 份附卷可稽（見本院卷第11至13、19至25、6 頁
    ），揆諸前揭法條意旨之說明，異議人之行為觸犯刑事法律
    ，經處罰支付4 萬元處分金，復經原處分機關就同一酒後駕
    車行為予以裁罰，均堪認定。
  2.惟依前揭說明，本件異議人所受之緩起訴處分固非刑法所定
    刑罰之種類，然已對異議人名譽、心理產生相當制約並影響
    被告之財產等權益，亦應可實質該當行政罰法第26條第1 項
    之「依刑事法律」之處罰。據此，異議人既已依上開緩起訴
    處分繳納4 萬元處分金，原處分機關依道路交通管理處罰條
    例第35條第1 項第1 款規定，對異議人上開違規行為予以裁
    罰時，就該4 萬元罰鍰部分，自不得再科處行政罰。惟因異
    議人所支付之緩起訴處分金僅有4 萬元，參照前揭道路交通
    管理處罰條例第35條第8 項規定之意旨，異議人尚須補繳該
    等不足部分之罰鍰即5,000 元（計算式：45,000－40,000＝
    5,000），始為適法。
  (二)關於原處分處以吊扣駕照及施以道路交通安全講習部分：
    異議人為本件違規時，持有普通重型機車駕駛執照，而駕駛
    上開普通重型機車，有異議人之機車駕照基本資料、公路監
    理電子閘門證號查詢機車駕駛人、車號查詢重型機車車籍資
    料附卷可憑（見本院卷第14、17、18-1頁），原處分機關於
    裁決書處罰主文雖僅記載「吊扣駕駛執照12個月」，然經本
    院函詢結果，原處分機關答覆以本件裁決書裁罰主文所載吊
    扣駕駛執照係指普通重型機車駕駛執照等語，有高雄市政府
    交通局99年5 月13日高市交裁字第0990019969號函附卷可稽
    （見本院卷第9 頁），且觀諸上開證號查詢機車駕駛人資料
    ，業已於「吊扣吊註銷文號」欄登錄本件裁決書處分案號，
    足見本件原處分機關所指吊扣之駕照係指異議人之普通重型
    機車駕照至明。本件異議人既係駕駛普通重型機車違反道路
    交通管理處罰條例第35條第1 項第1 款之規定，依法自可吊
    扣其普通重型機車之駕駛執照，是原處分關於裁處異議人吊
    扣普通重型機車駕駛執照12個月之處分，並無違誤。又異議
    人既有上開酒後駕車之違規事實，則原處分機關另依法裁處
    異議人應參加道路安全講習部分，係為達成遏止酒後駕車之
    不法行為，維護道路交通用路權人之安全法益等行政目的所
    必要之其他種類行政罰，依行政罰法第26條第1 項但書之規
    定，原處分機關仍得裁處，並未違反「一事不二罰」之規定
    ，故此部分之裁處亦無違誤。
五、綜上所述，異議人違反道路交通管理處罰條例第35條第1 項
    第1 款「酒精濃度超過規定標準」之違規行為，固然應依該
    條規定裁處吊扣駕駛執照、罰鍰，及依同條例第24條第1 項
    第2 款之規定接受道路交通安全講習。惟原處分機關逕以異
    議人酒精濃度超過規定標準，而對其裁處罰鍰4 萬5,000 元
    ，其中4 萬元之部分，依上開說明，應屬重複處罰，尚有未
    洽，是異議人此部分異議，為有理由。而異議人就裁罰吊扣
    普通重型機車駕照及參加道路交通安全講習部分，雖未言明
    提起異議，然依前揭法條意旨之說明，此部分與其交通違規
    行為是否存在既無從分離，本院自應將原處分全部撤銷，另
    為裁定如主文第二項所示，以資適法。
據上論斷，應依道路交通案件處理辦法第20條前段，裁定如主文
。
中    華    民    國    99    年    5     月    27    日
                        交通法庭      法  官  周佳佩
以上正本證明與原本無異。
如不服本裁定，應於收受送達後5 日內向本院提出抗告狀。
中    華    民    國    99    年    5     月    27    日
                                      書記官  王立山

司法院資訊處製作；財團法人民間司法改革基金會備份。
